【裁判字號】    98,重上,568
【裁判日期】    990602
【裁判案由】    塗銷所有權移轉登記等
【裁判全文】
臺灣高等法院民事判決                 98年度重上字第568號
上  訴  人  丙○○
            甲○○
共      同
訴訟代理人  林富村律師
複 代 理人  王  上律師
被  上訴人  乙○○
訴訟代理人  賴青鵬律師
上列當事人間請求塗銷所有權移轉登記等事件，上訴人對於中華
民國98年8月28日臺灣臺北地方法院97年度訴字第5001號第一審
判決提起上訴，本院於99年5月19日言詞辯論終結，判決如下：
    主      文
上訴駁回。
第二審訴訟費用由上訴人負擔。
    事實及理由
一、被上訴人主張：被上訴人之母即訴外人巫秀珍與上訴人丙○
    ○未婚生下被上訴人，巫秀珍與上訴人丙○○於民國（下同
    ）91年11月11日簽立協議書（下稱系爭甲協議書），約定上
    訴人丙○○願於被上訴人年滿23歲時，將其所有並於76年8
    、9月間信託登記予巫秀珍之不動產即坐落臺北市○○區○
    ○段6小段84地號、權利範圍1萬分之89土地（下稱系爭土地
    ），及其上2333建號、權利範圍全部即門牌號碼臺北市○○
    ○路○段192號4樓之1建物（下稱系爭房屋，與系爭土地合稱
    系爭房地）所有權移轉登記予被上訴人。巫秀珍復於92年11
    月26日與上訴人丙○○另立協議書（下稱系爭乙協議書），
    約定雙方同意在原法院臺北簡易庭92年度北調字第301號返
    還信託物事件（下稱系爭返還信託物事件）成立巫秀珍願將
    系爭房地所有權辦理移轉登記返還予上訴人丙○○，上訴人
    丙○○願於被上訴人年滿23歲後將系爭房地所有權移轉登記
    予被上訴人之調解內容。嗣巫秀珍嗣於92年11月27日依系爭
    乙協議書約定在系爭返還信託物事件中與上訴人丙○○成立
    調解，並於93年3月10日以調解移轉為登記原因將系爭房地
    所有權移轉登記予上訴人丙○○。系爭甲、乙協議書均屬第
    三人利益契約，且系爭乙協議書係系爭甲協議書之延續，系
    爭乙協議書第4條記載上訴人丙○○願將系爭房屋辦理移轉
    登記予被上訴人，而未包括系爭土地，應屬漏載。被上訴人
    於96年12月11日年滿23歲後，於97年1月31日向上訴人丙○
    ○表示享受系爭房地所有權移轉登記予被上訴人之利益，並
    請求上訴人丙○○辦理該移轉登記。詎上訴人丙○○竟於97
    年4月17日串通知情之上訴人甲○○以買賣（下稱系爭買賣
    ）為登記原因，將系爭房地所有權移轉登記於上訴人甲○○
    名下，以規避履行上開協議；且上訴人甲○○明知系爭房地
    已由巫秀珍出租予第三人，卻於97年1月22日在系爭買賣契
    約書載明系爭房地未被他人占用；又系爭房地市價至少新臺
    幣（下同）1,500萬元以上，上訴人丙○○為律師，上訴人
    甲○○任職銀行放款部，就系爭房地市場行情均知之甚詳，
    系爭買賣總價卻僅750萬元，顯與常情有違；系爭買賣為上
    訴人間之通謀虛偽意思表示，依民法第87條第1項前段規定
    為無效，上訴人甲○○無法律上原因受有利益，應負返還不
    當利益及回復原狀之義務。縱認系爭買賣為真正，然上訴人
    甲○○明知上訴人丙○○負有移轉系爭房地所有權予被上訴
    人之義務，卻本於損害被上訴人權利之意思而為系爭買賣，
    被上訴人亦得依民法第244條第2項規定聲請撤銷。又上訴人
    共同故意以上開背於善良風俗之方法，加損害於被上訴人，
    應依民法第184條第1項後段、第185條第1項規定負損害賠償
    責任。上訴人丙○○怠於行使權利，被上訴人自得代位上訴
    人丙○○依民法第113條、第179條規定，或本於民法第244
    條第4項、第213條規定，請求上訴人甲○○塗銷系爭房地所
    有權移轉登記，回復登記為上訴人丙○○所有，並按系爭甲
    、乙協議書之約定，依民法第269條第1項規定請求上訴人丙
    ○○將系爭房地所有權移轉登記予被上訴人。又系爭房地已
    遭上訴人丙○○出售予上訴人甲○○致給付不能，上訴人丙
    ○○自應賠償被上訴人因其未履行系爭協議所生之損害750
    萬元。上訴人丙○○為資深律師，明知公寓大廈管理條例第
    4條第2項定有建物不能與土地分離而為移轉，卻於92年11月
    26日以詐欺使巫秀珍陷於錯誤而簽署系爭乙協議書，並進而
    主張該協議書無效，上訴人丙○○顯係故意違反保護他人之
    法律致生損害於他人，應依民法第184條第2項、第197條第2
    項規定返還其所受利益於被上訴人等語。爰先位依契約、代
    位、無效行為回復原狀、不當得利、撤銷詐害行為回復原狀
    、侵權行為之法律關係，請求上訴人甲○○就系爭房地於97
    年4月17日以買賣為原因取得所有權之登記應予塗銷，回復
    予上訴人丙○○名義，上訴人丙○○應將系爭房地辦理所有
    權移轉登記予被上訴人；備位則依侵權行為之法律關係，請
    求上訴人丙○○應給付被上訴人750萬元及自起訴狀繕本送
    達翌日起算之法定遲延利息等語（原審依先位無效行為回復
    原狀法律關係為被上訴人勝訴之判決，上訴人不服提起上訴
    ）。並於本院聲明：上訴駁回。
二、上訴人則以：上訴人丙○○雖先後與巫秀珍簽立系爭甲、乙
    協議書，惟就系爭房地移轉登記予被上訴人部分，因前後協
    議有悖，應以最後約定內容即系爭乙協議書第4條所載：「
    甲方（即上訴人丙○○）於次子乙○○年滿23歲後，願將系
    爭房屋所有權辦理移轉登記予乙○○，與乙方（即巫秀珍）
    無涉。」為據，前開約定明載移轉標的僅限於系爭房屋所有
    權，而不含系爭土地應有部分之移轉，顯非漏載；且該約定
    違反公寓大廈管理條例第4條第2項建物不能與土地分離為移
    轉之強制規定而無效，被上訴人自不得依該約定主張債權債
    務關係。又系爭乙協議書第4條已約明排除巫秀珍得直接請
    求上訴人丙○○向被上訴人為給付之權利，系爭乙協議書自
    非第三人利益契約，僅為上訴人丙○○以其所有系爭房屋移
    轉所有權登記予被上訴人之贈與契約，嗣因情事變更，且該
    贈與並非基於履行道德上義務所為，上訴人丙○○已於97年
    2月4日向被上訴人表示雙方並無贈與系爭房屋之合意，縱認
    有贈與之合意，上訴人丙○○亦同時依民法第408條規定撤
    銷之，並再以97年6月23日答辯狀繕本之送達為撤銷上開贈
    與之意思表示，被上訴人無權請求上訴人丙○○履行上開業
    遭撤銷或無效之贈與契約。另上訴人甲○○已知系爭房屋於
    93年間翻修，基於與上訴人丙○○之情誼、信賴及法律上既
    有保障而未再察看系爭買賣標的，並於97年1月22日簽訂系
    爭買賣契約，於同年4月17日辦畢系爭房地所有權移轉登記
    ；又系爭買賣約定價金為750萬元，相當於委託房仲業之交
    易市價950萬元，亦與被上訴人主張之市價1,100萬元僅相差
    150萬元，應屬合理；上訴人甲○○已支付系爭買賣價金605
    萬元，因系爭房屋尚未點交而未付清尾款145萬元；如系爭
    買賣為虛偽，實無需於92年11月26日簽立系爭乙協議書後近
    5年始為系爭房地之所有權移轉登記。另上訴人甲○○於簽
    訂系爭買賣契約時，並不知上訴人丙○○有前開移轉系爭房
    屋所有權予被上訴人之贈與義務，上訴人甲○○係於97年4
    月25日聲請承擔上訴人丙○○於原法院97年度訴字第916號
    請求巫秀珍遷讓房屋事件之訴訟後，始知上情。縱系爭買賣
    無實質經濟目的，亦難認係為規避上訴人丙○○對被上訴人
    之贈與，此與國家社會一般利益無關，復與一般道德觀念無
    涉，自無違背公序良俗可言等語，資為抗辯。並於本院聲明
    ：(一)原判決廢棄。(二)被上訴人在第一審之訴駁回。
三、兩造不爭執事項（見本院卷第62頁反面、第20頁反面至第21
    頁）：
  (一)巫秀珍與上訴人丙○○分別於91年11月11日及92年11月26日
    簽立系爭甲協議書（見原審北調字卷第7-9頁）及系爭乙協
    議書（見原審北調字卷第10-11頁）。
  (二)系爭乙協議書第4條約定「甲方於次子乙○○年滿23歲後，
    願將前開房屋所有權辦理移轉登記予乙○○，與乙方無涉。
    登記所需費用由甲方負擔」。
  (三)巫秀珍與上訴人丙○○於92年11月27日在原法院92年度北調
    字第301號事件成立調解（見原審北調字卷第12頁）。
  (四)被上訴人於96年12月11日年滿23歲後，於97年1月14日簽署
    聲明書（見原審北調字卷第15-17頁）委請被上訴人訴訟代
    理人於97年1月31日以臺北古亭郵局第394號存證信函，向上
    訴人丙○○表示享受系爭房地所有權無條件移轉登記予被上
    訴人之利益，並請求上訴人丙○○辦理該移轉登記（見原審
    北調字卷第18-20頁）。
  (五)上訴人丙○○於97年2月4日以臺北東門郵局第108號存證信
    函向被上訴人表示未與被上訴人成立贈與系爭房屋之合意，
    縱有贈與合意，上訴人陳得聰亦撤銷之（見原審北調字卷第
    40-4 2頁）。
  (六)上訴人二人於97年1月22日簽訂系爭買賣契約（見原審訴字
    卷第73 -75頁）。
四、被上訴人主張巫秀珍與上訴人丙○○簽立系爭乙協議書係約
    定將系爭房地所有權移轉登記予被上訴人，為第三人利益契
    約，系爭買賣或為上訴人間通謀虛偽所為，或為詐害被上訴
    人債權，或侵害被上訴人權利等情，為上訴人所否認，並以
    上開情詞置辯，是本件之爭點厥為：(一)系爭乙協議書第4條
    之真意為何？是否包括移轉系爭土地部分？是否因違反公寓
    大廈管理條例第4條第2項規定而無效？(二)系爭乙協議書第4
    條約定為第三人利益契約或贈與契約？(三)系爭乙協議書第4
    條約定如為贈與契約，上訴人丙○○得否撤銷之？(四)系爭乙
    協議書第4條約定如為第三人利益契約，被上訴人請求上訴
    人甲○○塗銷系爭房地所有權移轉登記，回復予上訴人丙○
    ○名下，並請求上訴人丙○○移轉登記予被上訴人，有無理
    由？茲析述如次：
五、有關系爭乙協議書第4條之真意、是否包括移轉系爭土地部
    分及是否因違反公寓大廈管理條例第4條第2項規定而無效部
    分：
  (一)按解釋意思表示，應探求當事人真意，不得拘泥於所用之辭
    句，民法第98條定有明文。蓋解釋意思表示，端在探求表意
    人為意思表示之目的性及法律行為之和諧性。是解釋契約尤
    須斟酌交易上之習慣，及當事人所欲達成之經濟上效果、合
    理預期之契約利益，依誠信原則而為之。關於法律行為之解
    釋方法，應以當事人所欲達到之目的、交易習慣、任意法規
    及誠信原則為標準，合理解釋之，其中應將當事人之目的列
    為最先，交易習慣次之，任意法規又次之，誠信原則始終介
    於其間以修正或補足之。因此，解釋契約應通觀全文，並斟
    酌立約當時之情形，以期不失立約人之真意；又解釋契約應
    以當事人立約當時之真意為準，而真意何在，則應以過去事
    實及其他一切證據資料為斷定之標準，不能拘泥文字致失真
    意（最高法院18年上字第1727號判例、19年上字第58號判例
    、19年上字第453號判例、88年度台上字第1671號判決要旨
    參照）。是於探求當事人立約真意時，所應力求者，乃於解
    釋契約條款時，斟酌當事人訂約時客觀上所存在之一切情事
    ，以契約當事人所欲達成之契約目的為基準，不違背契約本
    質，而為符合公平正義之契約解釋。至所謂契約之目的，係
    指當事人基於契約內容所欲達成之經濟上效果。而所謂契約
    之本質，則係指通常交易觀念，及一般交易當事人所得合理
    預期之給付目的與契約利益而言。
  (二)系爭乙協議書第4條約定：「甲方（即上訴人丙○○）於次
    子乙○○年滿23歲後，願將前開房屋所有權辦理移轉登記予
    乙○○，與乙方（即巫秀珍）無涉」，被上訴人主張該約定
    僅記載房屋而未載明土地，應屬漏載，並非當事人真意等語
    ，為上訴人丙○○所否認。
  (三)查上訴人丙○○因將其於75年12月1日購買之系爭房地信託
    登記予巫秀珍名義並交由巫秀珍管理，嗣2度終止該信託關
    係，並於91年10月1日起訴及於92年10月8日聲請調解請求巫
    秀珍返還系爭房地，前者經雙方於91年11月11日簽立系爭甲
    協議書後，翌日由上訴人丙○○撤回起訴，後者經雙方92年
    11月26日簽立系爭乙協議書後，翌日於法院成立調解等情，
    有原法院91年度訴字第5530號起訴狀、系爭甲協議書、民事
    撤回起訴狀、系爭乙協議書、原法院92年度北調字第301號
    調解程序筆錄可憑（見本院卷第129-1 30、132-133頁、原
    審北調字卷第7-12頁），並經本院調閱原法院92年度北調字
    第301號卷宗核閱無訛。次查證人巫秀珍證稱伊與上訴人丙
    ○○未婚生下被上訴人，伊母親與上訴人丙○○2人決定一
    起出資購屋保障伊，嗣伊與被上訴人移民美國後，房子始終
    在伊名下並由伊收租近20年；突然有一天經伊姐聯絡收到法
    院通知，表示上訴人丙○○要收回信託在伊名下之房屋，經
    伊趕回國並與上訴人丙○○發生爭執，伊不知有信託契約存
    在，係上訴人丙○○偷拿伊印章所蓋，嗣經上訴人丙○○之
    好友張律師及盧律師出面調停，勸伊將系爭房地過戶予被上
    訴人，伊與上訴人丙○○並簽立系爭甲協議書約定系爭房地
    仍維持在伊名下，待被上訴人年滿23歲時，再由伊移轉登記
    給被上訴人，當時上訴人丙○○提出之方案係包括系爭房屋
    及土地。嗣上訴人丙○○又表示伊未按時交付租賃報告違約
    ，並寄存證信函予房客，伊再回臺灣處理，上訴人丙○○即
    與另二位律師，對伊軟硬兼施表示政府推行房屋買賣增值稅
    減半，上訴人丙○○亦稱房子早晚要給被上訴人不如先過戶
    予上訴人丙○○可省下增值稅，伊當時仍有猶豫，但張律師
    表示虎毒不食子，伊請二位律師幫伊看一下是否可簽，有無
    詭計，後來二位律師均稱沒有問題；在簽系爭乙協議書之前
    ，上訴人丙○○從未向伊提過只移轉房屋不移轉土地之問題
    ，只有提到節稅及移轉給被上訴人的事情等語（見原審訴字
    卷第199頁反面至第200頁）。證人張景豐證稱系爭乙協議書
    係上訴人丙○○、巫秀珍簽名後，始拿來要求伊見證，伊有
    向雙方確認是否為本人意思，伊才與盧慶南律師才在該協議
    書上簽字，伊不清楚雙方如何協議，當時雙方有提到上訴人
    丙○○要把適用增值稅優惠的一半款項給巫秀珍等語（見原
    審訴字卷第85頁反面）；證人盧慶南證稱上訴人丙○○與巫
    秀珍到伊事務所拿出系爭乙協議書，上面已有二人簽名，伊
    看了以後即簽名，並未詢問雙方任何問題，系爭甲協議書係
    約定巫秀珍直接過戶予被上訴人，系爭乙協議書係由巫秀珍
    先過戶予上訴人丙○○再過戶予被上訴人，系爭協議書之變
    更不只針對過戶流程之變更還有包括像租金或增值稅歸屬之
    變更等語（見原審訴字卷第95頁反面）。即證人張景豐及盧
    慶南亦均證稱上訴人丙○○與巫秀珍係因增值稅優惠而變更
    協議書之內容，核與證人巫秀珍所稱其因增值稅減半而與上
    訴人丙○○簽訂系爭乙協議書等情相符。再參諸上訴人丙○
    ○與巫秀珍無婚姻關係於73年12月11日（見原審北調字卷第
    6頁）生下被上訴人，上訴人丙○○於75年12月1日購買系爭
    房地信託登記於巫秀珍名下，並於15年之後始對巫秀珍終止
    該信託關係，雙方因該糾紛達成系爭房地仍維持登記在巫秀
    珍名下由巫秀珍於被上訴人年滿23歲時逕移轉系爭房地所有
    權予被上訴人名下之協議（即系爭甲協議書），及系爭乙協
    議書第3條記載：「乙方（即巫秀珍）因協助甲方（即上訴
    人丙○○）以自用住宅優惠稅率及土地增值稅減半優惠，辦
    理過戶所節省土地增值稅之數額，以所可節稅數額之半數由
    甲方補貼予乙方」（見原審北調字卷第29頁），暨雙方未婚
    生子關係、系爭房地產權變動經過及簽立系爭甲、乙協議書
    之內容等情，顯然上訴人丙○○與巫秀珍就系爭房地所有權
    之爭議，實由雙方所生之被上訴人於年滿23歲時取得系爭房
    地所有權為其合意之最終解決方式；至其2人嗣後再簽立系
    爭乙協議書，僅係基於節稅之考量，應無變更為僅由被上訴
    人取得系爭房屋所有權，而未包括系爭土地所有權之合意。
  (四)上訴人丙○○抗辯伊簽立系爭乙協議書有向見證之張景豐與
    盧慶南表示只移轉房屋不移轉土地，當時巫秀珍也在場云云
    （見原審訴字卷第199頁），核與證人張景豐與盧慶南上開
    所述見證經過不符，要難採信。上訴人丙○○再抗辯伊於簽
    立系爭乙協議書前即有向巫秀珍解釋只移轉房屋不移轉土地
    云云（見本院卷第198頁反面），為被上訴人所否認，而上
    訴人丙○○就此亦未能舉證以實其說。況依當時巫秀珍與上
    訴人丙○○就系爭房地已紛爭不斷，倘巫秀珍知悉系爭乙協
    議書約定只移轉系爭房屋予被上訴人而不包括系爭土地，衡
    諸常情，巫秀珍勢必不同意；再參以證人張景豐證稱伊見證
    系爭乙協議書時有意識到上訴人丙○○日後只有移轉房屋予
    被上訴人而不包括土地，但伊認為此為上訴人丙○○與巫秀
    珍之家務事，伊並未對巫秀珍說明此事等語（見原審訴字卷
    第本院卷第86頁反面），及證人盧慶南證稱巫秀珍當初沒有
    提任何問題，巫秀珍是否知悉系爭乙協議書有約定上訴人丙
    ○○不移轉土地，伊並不清楚等語（見本院卷第95頁反面至
    第96頁），亦即巫秀珍於簽立系爭乙協議書時既未認知上訴
    人丙○○只移轉系爭房屋予被上訴人而不包括系爭土地，自
    無就此內容與上訴人丙○○達成合意之可能。另上訴人丙○
    ○抗辯巫秀珍於93年5月28日要求上訴人丙○○就系爭乙協
    議書再簽立書面增加上訴人丙○○同意移轉系爭房地所有權
    ，可見巫秀珍明知系爭乙協議書移轉部分未包括系爭土地云
    云，並提出由巫秀珍單方簽署之93年5月28日協議書為憑（
    見本院卷第31頁），然為被上訴人所否認，並主張該協議書
    之重點在於要求上訴人丙○○不得就系爭房地設定抵押等語
    。經核93年5月28日協議書第2條確有增加系爭乙協議書所無
    之上訴人丙○○不得以系爭房地申請貸款、抵押或信託之記
    載，被上訴人上開主張尚非無據，自不足據此認定巫秀珍於
    92年11月16日簽立系爭乙協議書時明知雙方約定移轉部分未
    包括系爭土地；是上訴人丙○○此部分之抗辯，亦不足採。
    至證人盧慶南另證稱上訴人丙○○有告訴其與巫秀珍之感情
    發生問題，怕被上訴人在美國都聽巫秀珍的話無法確保系爭
    不動產，所以就跟巫秀珍協議只移轉房屋而不包含土地等語
    （見原審訴字卷第96頁）；然此純屬上訴人丙○○單方面告
    知證人盧慶南，並未經證人盧慶南向巫秀珍確認，證人盧慶
    南上開證述，自不足以證明上訴人丙○○與巫秀珍就系爭乙
    協議書有達成上訴人丙○○日後僅移轉系爭房屋所有權予被
    上訴人之合意。
  (五)末查參被上訴人曾委請其訴訟代理人於97年1月31日以臺北
    古亭郵局第394號存證信函，向上訴人丙○○表示享受系爭
    房地無條件移轉登記予被上訴人之利益，並請求上訴人丙○
    ○辦理該移轉登記，然上訴人丙○○於97年2月4日以臺北東
    門郵局第108號存證信函覆被上訴人時，僅表明系爭甲、乙
    協議書均已作廢及聲明撤銷贈與，有各該存證信函可憑（見
    原審北調字卷第18-20、40-42頁），並無隻字片語提及其與
    巫秀珍約定僅移轉系爭房屋予被上訴人，以上訴人丙○○於
    本件訴訟陳稱其係考慮被上訴人一直在美國讀書沒有社會經
    驗，恐被上訴人遭巫秀珍擺佈致系爭房地遭巫秀珍處分，為
    保護被上訴人利益，伊簽立系爭乙協議書約定伊先過戶系爭
    房屋予被上訴人而保留系爭土地，待被上訴人有能力處理時
    伊再將系爭土地過戶予被上訴人，如巫秀珍賣掉系爭房屋，
    伊因保留土地自會知悉等語（見原審訴字卷第198頁反面）
    ，及參諸上訴人丙○○為律師對自身權益應知悉甚明，上訴
    人丙○○未於前開回函提及系爭乙協議書已變更移轉所有權
    標的之重要內容，顯不符常理，益徵上訴人丙○○抗辯系爭
    乙協議書約定其保留系爭土地所有權云云，並不可採。
  (六)綜上，巫秀珍與上訴人丙○○簽立系爭乙協議書之真意係上
    訴人丙○○於被上訴人年滿23歲後願將系爭房地移轉所有權
    登記予被上訴人，被上訴人主張該協議書第4條約定：「甲
    方於次子乙○○年滿23歲後，願將前開房屋所有權辦理移轉
    登記予乙○○，與乙方無涉」中「前開房屋」係「前開房地
    」之漏載，應包括移轉系爭土地等情為可採。又系爭乙協議
    書第4條約定上訴人丙○○移轉所有權登記部分既包括系爭
    土地，要與公寓大廈管理條例第4條第2項規定無違而屬有效
    ，上訴人丙○○抗辯該約定無效，尚不足採。
六、系爭乙協議書第4條約定為第3人利益契約或贈與契約部分：
  (一)按以契約訂定向第三人為給付者，要約人得請求債務人向第
    三人為給付，其第三人對於債務人，亦有直接請求給付之權
    。第三人對於前項契約，未表示享受其利益之意思前，當事
    人得變更其契約或撤銷之。民法第269條第1項及第2項定有
    明文。次按第三人利益契約係約定債務人向第三人為給付之
    契約，第三人有向債務人直接請求給付之權利，於債務人不
    履行債務時，對於債務人有債務不履行之損害賠償請求權（
    最高法院83年台上第836號判例意旨參照）。又按稱贈與者
    ，謂當事人約定，一方以自己之財產無償給與他方，他方允
    受之契約，民法第406條亦有明定。
  (二)查系爭乙協議書係由巫秀珍與上訴人丙○○所簽訂，其中第
    4條約定：「甲方（即上訴人丙○○）於次子乙○○年滿23
    歲後，願將前開房屋所有權辦理移轉登記予乙○○（即被上
    訴人），與乙方（即巫秀珍）無涉」，顯係巫秀珍與上訴人
    丙○○以契約約定由上訴人丙○○向第三人即被上訴人為給
    付，是依上揭規定及說明，上開約定之性質，核屬第三人利
    益契約。
  (三)上訴人丙○○固抗辯上開約定已載明「與乙方（即巫秀珍）
    無涉」，即約明排除巫秀珍，巫秀珍並無直接請求上訴人丙
    ○○向被上訴人給付之權利，非第三人利益契約云云。惟上
    訴人丙○○具律師專業，倘有意排除巫秀珍請求其向被上訴
    人給付之權利，不致於僅以「與乙方無涉」稱之。本院審酌
    巫秀珍於簽訂系爭甲協議書後曾由被上訴人簽立承諾書（見
    原審北調卷第43頁）承諾被上訴人於年滿23歲取得系爭房地
    所有權後，願再將系爭房地無條件移轉予巫秀珍等情，此為
    上訴人丙○○擔憂且不樂見之事，此自證人盧慶南前開證述
    亦明，是上訴人丙○○於上開約定附加與巫秀珍無涉乙詞，
    應係避免巫秀珍對被上訴人之操弄，難認係排除巫秀珍直接
    請求上訴人丙○○向被上訴人給付之權利。況縱認有排除巫
    秀珍之直接請求權，亦僅屬對巫秀珍行使權利之限制，並不
    影響上開條款仍係約定債務人即上訴人丙○○向第三人即被
    上訴人為給付，及第三人即被上訴人對於債務人即上訴人丙
    ○○有直接請求權之第三人利益契約之主要性質。
  (四)上訴人丙○○另抗辯前開約定係單純之贈與契約，因被上訴
    人斯時尚未成年，故向被上訴人之法定代理人巫秀珍為意思
    表示云云。惟上開約定並非被上訴人與上訴人丙○○間之約
    定，核與上揭贈與之要件不符。況按滿7歲以上之未成年人
    ，有限制行為能力；限制行為能力人為意思表示及受意思表
    示，應得法定代理人之允許。但純獲法律上之利益，或依其
    年齡及身分、日常生活所必需者，不在此限，民法第13條第
    2項及第77條即亦有明定。查被上訴人為73年12月11日出生
    ，於系爭乙協議書簽訂之日（92年11月26日）尚未年滿18歲
    之限制行為能力人，其受意思表示雖應得法定代理人之允許
    ，但其受讓上訴人丙○○移轉系爭房地之所有權且無而負擔
    移轉費用，顯屬純獲法律上之利益，依上揭規定，無須得法
    定代理人之允許，上訴人丙○○具律師專業，亦應知之，上
    訴人丙○○抗辯因被上訴人尚未成年，乃向其法定代理人巫
    秀珍為與之意思表示云云，自非可採。
  (五)綜上，系爭乙協議書第4條為第三人利益契約，則上開爭點
    (三)即「系爭乙協議書第4條約定如為贈與契約，上訴人丙○
    ○得否撤銷之？」部分，本院即無加以論述之必要。
七、系爭乙協議書第4條約定如為第三人利益契約，被上訴人先
    位請求上訴人甲○○塗銷系爭房地所有權移轉登記，回復予
    上訴人丙○○名下，並請求上訴人丙○○為移轉登記予被上
    訴人部分：
  (一)按以契約訂定向第三人為給付者，其第3人直接取得請求給
    付之權，若第三人已表示享受其利益之意思，當事人即不得
    就其契約變更或撤銷（最高法院18年上字第298號判例意旨
    參照）。系爭乙協議書第4條既約定：上訴人丙○○於被上
    訴人年滿23歲後應將系爭房地辦理所有權移轉登記予被上訴
    人，而被上訴人已於年滿23歲後之97年1月31日向丙○○表
    示享受系爭房地無條件移轉登記予被上訴人之利益，均已如
    上述，則依上揭說明，上訴人丙○○即不得就其契約變更或
    撤銷，被上訴人請求上訴人丙○○依約將系爭房地所有權移
    轉登記予被上訴人，合法有據，先予敘明。
  (二)次按所謂通謀虛偽意思表示，乃指表意人與相對人相互故意
    為非真意之表示而言；又第三人主張表意人與相對人通謀而
    為虛偽意思表示者，該第三人應負舉證之責（最高法院62年
    台上字第316號、48年台上字第29號判例意旨參照）。又法
    院為判決時，應斟酌全辯論意旨及調查證據之結果，依自由
    心證判斷事實之真偽。但別有規定者，不在此限；法院依自
    由心證判斷事實之真偽，不得違背論理及經驗法則。民事訴
    訟法第222條第1項及第3項亦分別定有明文。上訴人丙○○
    已將系爭房地出買予上訴人甲○○，被上訴人主張系爭買賣
    為通謀虛偽意思表示應屬無效等語，依上揭規定，自應由被
    上訴人負舉證責任。
  (三)查依上訴人甲○○自陳伊因年紀已大想買有電梯房子居住，
    96年12月間伊至上訴人丙○○住處時告知此事，上訴人丙○
    ○告稱系爭房地可出售予伊，雙方沒有約定交屋日期，上訴
    人丙○○有說點交時即要付清尾款，伊知道系爭房屋在93年
    間有整修，當時伊有去看過，後來包括在簽約之前都沒有去
    看過，簽約時也不知道系爭房屋使用狀況，因伊沒有問上訴
    人丙○○，上訴人丙○○也沒有講等語（見原審訴字卷第
    208頁反面至第209頁），可見是上訴人甲○○於簽約前並未
    察看系爭房屋，亦未詢問系爭房屋之使用狀況，最近之印象
    係3年多前即93年間系爭房屋整修時所見，核與一般購屋自
    住者因恐建物有瑕疵均會親自察看標的物狀況之常情相違。
    又上訴人丙○○曾於96年12月10日因系爭房屋遭巫秀珍交付
    不詳第三人無權占用聲請原法院調解，有民事聲請調解狀附
    卷可憑（見原審北調卷第21頁至第22頁）；且系爭房地業經
    上訴人丙○○與巫秀珍簽立系爭乙協議書在案，依該協議書
    不論係本院前開認定上訴人丙○○負有第三人利益契約之辦
    理所有權移轉登記義務，或上訴人丙○○所主張其僅負有移
    轉系爭房屋所有權義務，甚至無移轉所有權義務，上訴人丙
    ○○與巫秀珍及被上訴人間就系爭房地之所有權容有爭執；
    亦即系爭房地存有未能使用、產權不明之嚴重瑕疵，核與上
    訴人甲○○購買系爭房地供自住之目的不符，上訴人丙○○
    將系爭房地出售予其妻妹即上訴人甲○○，卻未告知上情，
    顯然危害至親上訴人甲○○之權益，亦與常情相違。
  (四)次就系爭買賣契約約定之付款條件與上訴人間資金流向對照
    （見原審訴字卷第73頁反面及第174頁）：
  上訴人間約定第1次付款為97年1月22日簽約時應交付25萬元
    ，然97年1月22日只自上訴人甲○○合作金庫銀行帳戶匯款
    15萬元至上訴人丙○○合作金庫銀行帳戶，迨同年2月20日
    始再匯10萬元，以上訴人甲○○於匯款15萬元之後，該帳戶
    餘額尚有615萬餘元可觀之，上訴人洪麗珍顯非無資力，何
    以未依約一次匯款25萬元，則系爭買賣契約是否確於97年1
    月22日簽訂，抑或配合該帳戶資金往來紀錄始記載該買賣日
    期，即非無疑。
  上訴人間約定系爭房屋點交日並交付235萬元，然上訴人甲
    ○○在系爭房屋點交前，即分別於97年5月6日、同年月8日
    及同年9月17日各匯款25萬元、25萬元及40萬元予上訴人丙
    ○○，核與上開約定不符，上訴人甲○○上開匯款是否為買
    賣價金，亦非無疑。況且上訴人甲○○於97年4月17日取得
    系爭房地之所有權後，於97年4月25日聲請承受上訴人丙○
    ○請求巫秀珍遷讓系爭房屋之訴訟，有該民事聲請承受訴訟
    狀可憑（見原審北調字卷第28頁），即上訴人甲○○至遲於
    斯時已知悉系爭房屋由他人無權占用中而未能點交，惟其仍
    於點交前支付前開款項，增加自己損失之風險，亦不符常情
    。
  依上訴人丙○○合作金庫銀行帳戶交易明細表所示，該帳戶
    於97年4月15日經上訴人甲○○匯款200萬元後，隨即於97年
    4月16日分批提領現金80萬元及50萬元，再於97年4月17日分
    批提領現金60萬元及17萬元。該帳戶於97年4月29日復經上
    訴人甲○○匯款200萬元後，隨即於97年4月30日分批提領現
    金50萬元及60萬元，再於97年5月2日提領現金75萬元，上訴
    人丙○○於上訴人洪麗珍大額款項匯入後，隨即分批現金提
    領之交易模式，亦違常情。
  (五)綜上，系爭買賣之買方即上訴人甲○○於簽約前竟未親自前
    往察看系爭房屋，而上訴人丙○○身為上訴人甲○○之姊夫
    ，亦未告知系爭房地遭他人無權占用中及其與巫秀珍、被上
    訴人間之紛爭，且上訴人甲○○之匯款除與系爭買賣約定之
    付款條件不甚吻合外，上訴人甲○○於明知系爭房屋遭人無
    權占用猶在訴訟中，竟未依點交付款之約定，而於交前仍陸
    續付款予上訴人丙○○以增加自己損失之風險，本院審酌上
    開諸多與常情相違之情狀，已足獲致系爭買賣應屬上訴人間
    通謀虛偽意思表示之心證，爰認系爭買賣依民法第87條第1
    項應屬無效。
  (六)末按債務人怠於行使其權利時，債權人因保全債權，得以自
    己之名義，行使其權利，民法第242條前段定有明文。查上
    訴人甲○○取得系爭房地所有權之登記原因為買賣無效，已
    如前述，上訴人甲○○對上訴人丙○○即負有塗銷97年4月
    17日就系爭房地以買賣為原因所為之所有權移轉登記之義務
    ，然上訴人丙○○於本件抗辯其與上訴人甲○○間並無任何
    通謀虛偽意思表示情事，堪認其有怠於行使請求塗銷登記權
    利之情事，是被上訴人為保全其請求上訴人丙○○將系爭房
    地所有權移轉登記予被上訴人之債權，依上揭規定，即得以
    自己之名義，代位行使上訴人丙○○上開請求上訴人甲○○
    塗銷97年4月17日系爭房地所有權移轉登記之權利。並於塗
    銷回復上訴人丙○○名義權，依上開七(一)所述，請求上訴人
    丙○○依系爭乙協議書第4條之約定將爭房地所有權移轉登
    記予被上訴人。
八、綜上所述，被上訴人先位依契約、代位、無效行為回復原狀
    法律關係，請求上訴人甲○○塗銷於97年4月17日以買賣為
    原因取得系爭房地所有權之登記，回復予上訴人丙○○名義
    ；暨上訴人丙○○應移轉系爭房地所有權登記予被上訴人，
    為有理由，應予准許。又被上訴人先位之訴基於依契約、代
    位、無效行為回復原狀法律關係之請求既有理由，則其先位
    之訴中關於不當得利、撤銷詐害行為回復原狀、侵權行為法
    律關係所為之備位主張，暨其備位之訴部分，即無庸再予審
    究。從而，原審為上訴人敗訴之判決，核無違誤。上訴論旨
    指摘原判決不當，求予廢棄改判，為無理由。
九、兩造其餘之攻擊或防禦方法及未經援用之證據，經本院斟酌
    後，認為均不足以影響本判決之結果，自無逐一詳予論駁之
    必要，併此敘明。
據上論結，本件上訴為無理由，依民事訴訟法第449條第1項、第
78條、第85條第1項前段，判決如主文。
中    華    民    國    99    年    6     月    2     日
                    民事第十二庭
                        審判長法  官  陳駿璧
                              法  官  李昆曄
                              法  官  李媛媛
正本係照原本作成。
如不服本判決，應於收受送達後20日內向本院提出上訴書狀，其
未表明上訴理由者，應於提出上訴後20日內向本院補提理由書狀
（均須按他造當事人之人數附繕本）上訴時應提出委任律師或具
有律師資格之人之委任狀；委任有律師資格者，另應附具律師資
格證書及釋明委任人與受任人有民事訴訟法第466條之1第1項但
書或第2項（詳附註）所定關係之釋明文書影本。
中    華    民    國    99    年    6     月    3     日
                              書記官  李華安
附註：
民事訴訟法第466條之1（第1項、第2項）：
對於第二審判決上訴，上訴人應委任律師為訴訟代理人。但上訴
人或其他法定代理人具有律師資格者，不在此限。
上訴人之配偶、三親等內之血親、二親等內之姻親，或上訴人為
法人、中央或地方機關時，其所屬專任人員具有律師資格並經法
院認為適當者，亦得為第三審訴訟代理人。


司法院資訊處製作；財團法人民間司法改革基金會備份。
